【裁判字號】    91,自,735
【裁判日期】    921217
【裁判案由】    背信等
【裁判全文】
臺灣臺中地方法院刑事判決                          九十一年度自字第七三五號
    自  訴  人
    即反訴被告  己○○
    自訴代理人  甲○○
    被  告  即
    反  訴  人  戊○○○
                壬○○
                丁○○
                辛○○
    反訴被  告  丙○○
右列被告等因背信等案件，經自訴人提起自訴，及被告等對自訴人及反訴被告提起背
信反訴，本院判決如左：
    主  文
戊○○○、壬○○、丁○○、辛○○、己○○均無罪。
丙○○被反訴部分不受理。
    理  由
壹、無罪部分：
一、自訴意旨略以：自訴人己○○與被告戊○○○、壬○○、丁○○、辛○○等均為
    五星級飲料店（設在臺中市○○路○段三七一號五樓）之股東，該店於民國八十
    八年九月間開業，九十年三月間自訴人自案外人廖學慶處受讓該店四股股份。自
    九十年四月份起，由股東丁○○負責經營該店至九十年十二月三十一日，之後由
    全體股東共同負責經營，且由被告戊○○○、壬○○夫婦二人負責店內財務。(1)
    當時全體股東有開會決議：被告丁○○經營期間所批入之價值約新臺幣（下同）
    十五萬元存酒酒款，應由店方直接支付給酒商。然事後戊○○○、壬○○夫婦二
    人未依決議將該筆酒款支付酒商，而私相授受交予丁○○，導致酒商於九十一年
    一月初來店內搬回存酒，造成店方損失。(2)又店內全體股東於九十年十二月三十
    日開會時，有決議被告辛○○每月支薪五萬元，另名在店內擔任ＤＪ之合夥股東
    乙○○每月支薪二萬五千至三萬元之間。嗣戊○○○、壬○○夫婦二人列支店內
    員工薪資時，九十一年一月份薪資，辛○○竟達七萬元，乙○○則達四萬一千三
    百四十元；九十一年二月份薪資，辛○○亦為七萬元，乙○○則為四萬四千三百
    四十元。(3)另五星級飲料店於九十一年一、二月份有營業上應收帳款十一萬多元
    ，持有相關簽單、票據之戊○○○、壬○○夫婦二人遲未催收前開應收帳款，店
    內合夥股東有要求戊○○○、壬○○交出相關簽單、票據由其他股東催收，惟戊○○○、壬○○遲至自訴人提出自訴後之九十一年十月間，始交出相關簽單、票
    據予自訴人之夫甲○○。(4)再於九十年十二月間，店內股東有決議將一筆數萬元
    的專款作為該店尾牙費用，該筆款項係由丁○○負責保管，嗣即應由丁○○支出
    該筆尾牙費用，結果後來壬○○卻以店方九十一年二月份的公款支出該筆尾牙費
    用，因認被告等涉有刑法第三百三十六條第二項業務侵占及同法第三百四十二條
    第一項之背信罪嫌云云。
二、反訴意旨略以：五星級飲料店自九十一年三月一日起為期一年，由反訴被告丙○○獨資經營自負盈虧，前半年願給付各股東每股八千元，後半年願給付各股東每
    股一萬元，並聲明其間若因經營不善或歇業，股利照付一年。然丙○○嗣因經營
    不善，於九十一年六月底即歇業潛逃，答應給付各股東之股利自始分文未付。之
    後店內股東開會時雖有決議將該店頂讓他人，然價格多少、由誰出面賣出均未定
    案。詎反訴被告己○○竟在未知會其他所有股東並取得授權之情形下，私自賤賣
    該店得款八十萬元，復未將所得款項交由所有股東開會分配處理，侵吞其他股東
    即反訴人丁○○、辛○○及案外人癸○○、乙○○應分得之股金，因認反訴被告
    丙○○、己○○涉犯刑法第三百四十二條第一項之背信罪嫌云云。
三、按被告未經審判證明有罪確定前，推定其為無罪；犯罪事實，應依證據認定之，
    無證據不得認定犯罪事實。又不能證明被告犯罪者，應諭知無罪之判決，刑事訴
    訟法第一百五十四條、第三百零一條第一項分別定有明文。又認定犯罪事實所憑
    之證據，雖不以直接證據為限，間接證據亦包括在內；然而無論直接或間接證據
    ，其為訴訟上之證明，須於通常一般之人均不致有所懷疑，而得確信其為真實之
    程度者，始得據為有罪之認定，最高法院七十六年度臺上字第四九八六號判例意
    旨可資參照。訊據被告戊○○○、壬○○、丁○○、辛○○均堅詞否認有何業務
    侵占或背信犯行，辯稱：(1)丁○○於九十年十二月三十一日交出五星級飲料店經
    營權，改由全體股東共同經營時，該店內尚有丁○○前所購入、價值約十五萬元
    之存酒，嗣股東會乃決定該批存酒由店方接手繼續販售，並直接補貼丁○○約十
    五萬元，並非代丁○○支付酒款予酒商，況丁○○並無積欠酒款未付酒商之情事
    。(2)九十一年一月間股東開會時，有口頭決定辛○○之月薪為六萬元，每月並給
    予公關費一萬元，合計即為七萬元。嗣店方於九十一年二月八日發放九十一年一
    月份員工薪資及九十一年三月二十日發放九十一年二月份員工薪資時，自訴人均
    有看過員工薪資表，始蓋章由自訴人與壬○○之聯名銀行帳戶中提款發放，自訴
    人若對前開支薪金額有所異議，當時豈會同意核章提款？(3)戊○○○、壬○○早
    於九十一年十月間，自訴人表示願意出面收帳時，即將相關顧客簽單、票據交予
    自訴人，當時戊○○○、壬○○並不知道自訴人已提出本案自訴，蓋戊○○○、
    壬○○係於九十二年三月十九日首次出庭應訊後，始知有本案自訴情事，其等並
    非臨訟畏罪始交出顧客簽單、票據。(4)九十一年一月底股東開會時，有決定於九
    十一年二月四日舉辦尾牙餐會，費用由店方支付。蓋店方辦尾牙豈有獨由一名股
    東出資之理，況辦尾牙餐會名義上是慰勞員工，實際上是假藉名目邀請店方舊有
    客戶到店聚餐消費捧場。平常該店每日營業額約三、四萬元左右，尾牙當日營業
    額有八萬三千多元，故店方支出二萬三千八百元之尾牙餐費並無吃虧，且合情理
    等語。訊據反訴被告己○○亦堅詞否認有何背信犯行，辯稱：九十一年六月中旬
    負責五星級飲料店經營之丙○○不告而去，店內員工代表即副總經理吳文泰乃告
    知伊，嗣至同月三十日丙○○仍未出面處理，店方始於九十一年七月三日召開股
    東會商討善後措施，而決定將該店頂讓，同時授權伊之夫甲○○處理。九十一年
    九月下旬，吳文泰洽得有人願出價八十萬元頂讓該店，然因店址房東主張店內冷
    氣機係其裝設，受讓人遂要求頂讓費須再扣減十萬元。前開頂讓過程，均有召集
    股東開會並徵得同意，且九十一年十月九日頂讓金入帳後，有按股分配所得。至
    於丁○○、辛○○之股份早在九十一年三月間，即為接手經營五星級飲料店之丙○○所承受，且在丙○○經營期間，丁○○、辛○○均未否認此事等語。經查：
（一）關於卷附自訴人己○○所提出之三份九十一年七月三日、九十一年十月三日、
      九十一年十月九日樂天派股東會議紀錄，雖被告戊○○○、丁○○、辛○○皆
      指稱：其等均未參與前開會議，亦未簽名，該三份會議紀錄應係偽造；被告壬○○則指稱：前開三次股東會議，伊雖皆有參加，但開會並無結果，會議紀錄
      所載內容不實，而均認該三份樂天派股東會議紀錄無證據能力云云。惟按除顯
      有不可信之情況外，從事業務之人於業務上或通常業務過程所須製作之紀錄文
      書、證明文書，得為證據，刑事訴訟法第一百五十九條之四第二款定有明文。
      證人即自九十一年四月中旬起在五星級飲料店擔任副總經理之吳文泰，於本院
      審理時具結證稱：前開三次股東會議伊均有列席，且伊係該三份會議紀錄之原
      始紀錄人，出席股東有作成會議紀錄所載內容之結論等語，故本院認前開三份
      股東會議紀錄均有證據能力，核先敘明。
（二）自訴人己○○於九十二年七月四日本院訊問時自承：九十年十二月底丁○○交
      出經營權時，伊等全體股東有認定當時店內約值十五萬元之存酒所有權屬於丁○○‧‧‧至於酒商後來有無將該批存酒搬回，伊並不知道等語；再證人即酒
      商庚○○於本院審理時復具結證稱：丁○○經營五星級飲料店期間，向伊所批
      購之酒貨，均有付清貨款。嗣丁○○結束經營時，伊有請丁○○與伊盤算清楚
      ，丁○○將價值約七萬多元之庫存酒退還給伊，並結清十三萬餘元之貨款等語
      明確，可知丁○○並無積欠酒商酒款而導致酒商至五星級飲料店內搬回酒貨之
      情事，戊○○○、壬○○因丁○○將其私人出資所購入之約十五萬元庫存酒交
      由店方接手繼續販售，而補貼付款十五萬二千零五十七元（有該店九十一年一
      月份財務報表在卷可憑）予丁○○，其等所為均未損及店方權益，自訴人此部
      分指訴顯無理由。
（三）自訴人己○○雖指稱：九十年十二月間五星級飲料店全體股東開會時，有決議
      辛○○、乙○○二人之薪資額度及尾牙自助餐費用支用問題云云，惟查並無相
      關內容之會議紀錄可資佐憑，自難僅憑自訴人片面之指述即認定戊○○○、壬○○有違背股東決議給付辛○○、乙○○薪資及支付尾牙自助餐費用之情形。
      又自訴人己○○於九十二年七月四日本院訊問時自承：五星級飲料店於九十一
      年一、二月間是由壬○○負責管帳，並且由伊與壬○○共同設立一個聯名帳戶
      ，店方需要支付款項時，壬○○會將相關的支出明細資料給伊過目，再由伊用
      印提款；卷附戊○○○所制作之五星級飲料店財務報表內容均實在等語。再證
      人丙○○於本院審理時具結證稱：員工尾牙費用應該是由店方出錢才對等語。
      可知：戊○○○、壬○○於負責五星級飲料店財務工作期間，既有據實制作店
      內收支情形之財務報表供合夥股東查閱，且該店動支款項尚須先檢具相關支出
      明細資料，經由己○○審核用印方能提用公款，即己○○對戊○○○、壬○○
      動支各項費用均有實質審核監控能力，其若認戊○○○、壬○○支付員工薪資
      及尾牙自助餐費用違背先前股東決議內容，當無用印同意撥款之理，其此部分
      指訴亦乏憑據。
（四）被告戊○○○、壬○○於九十二年二月二十七日始首度接獲本自訴案調查傳票
      ，並於九十二年三月十九日第一次出庭應訊，此有卷附相關送達證書及訊問筆
      錄可憑。其等二人既早於九十一年十月間，即將自訴人前開所指之相關簽單、
      票據交予自訴人之夫甲○○，即無所謂臨訟不得已始交出顧客簽單、票據可言
      。況被告戊○○○、壬○○身為五星級飲料店之股東，並曾負責該店九十一年
      一、二月份之財務，其保管該二個月份之營收簽單並非無據。再自訴人復自承
      其接手前開簽單、票據後，迄今仍未催收到任何款項，益徵戊○○○、壬○○
      並未怠忽職守或具不法所有意圖，故自訴人此部分指訴顯無理由。
（五）證人吳文泰於本院審理時具結證稱：九十一年六月間丙○○因經營不善而離開
      五星級飲料店，之後該店股東有三次開會討論處理頂讓該店相關事宜，並作成
      卷附三份樂天派股東會議紀錄。又反訴人壬○○於本院審理時亦自承：伊曾參
      加前開三次會議，並有收到十七萬五千元的股款（即頂讓所得分配款）等語。
      可知反訴被告己○○頂讓五星級飲料店過程，確有召開股東會議討論相關事宜
      ，並未隻手遮天，且有分配頂讓所得予主要股東壬○○。又反訴被告丙○○於
      本院審理時以證人身分具結證稱：辛○○於九十一年三月一日自己放棄股東身
      分，因為辛○○欠店方十幾萬元；丁○○亦欠店方很多錢，故伊認為丁○○不
      是股東，而且丁○○有很多股份私下讓給壬○○等語。復查卷附九十一年七月
      三日樂天派股東會議紀錄第四點載有「丁○○、辛○○、乙○○、癸○○等之
      股份俟與丙○○間關係釐清後再行處理」、九十一年十月九日樂天派股東會議
      紀錄第二點亦載有「丙○○份內應分得之金額依比例分配給員工、酒商及稅金
      ，至於丙○○與丁○○、辛○○、乙○○、癸○○等之股權爭議，由丙○○自
      行處理」等內容，再佐以本案各當事人及證人吳文泰、丙○○等對五星級飲料
      店營業歷程之陳述，可知該店人事、經營權、合夥成員及相互間權利義務關係
      等，變化頻繁快速且紊亂不明，是己○○未經所有股東出席決定頂讓該店事宜
      及未分配頂讓所得予部分股東，應確因該店經營情況紊亂及內部股權爭議所致
      ，尚難以該店頂讓過程未盡完善，及丁○○、辛○○、乙○○、癸○○等人未
      獲分配頂讓所得款項，即認定己○○有圖取不法利益，或圖加不法損害於合夥
      股東之違背任務行為。
四、綜上所述，本案自訴人及反訴人所舉之事證，均不足以證明被告戊○○○、壬○○、丁○○、辛○○及反訴被告己○○所為構成業務侵占或背信犯行，本院復查
    無其他積極證據足資證明被告等及反訴被告有何自訴人及反訴人所指之犯行，要
    難以自訴人及反訴人主觀之推測，而為被告等及反訴被告己○○不利之認定，本
    案核屬不能證明被告等及反訴被告己○○犯罪，依上揭刑事訴訟法之規定，應諭
    知各被告及反訴被告己○○無罪之判決。
貳、不受理部分：
一、反訴意旨認反訴被告丙○○涉犯背信罪嫌，理由詳於前壹、二、中載述。惟按提
    起自訴之被害人犯罪，與自訴事實直接相關，而被告為其被害人者，被告得於第
    一審辯論終結前，提起反訴；反訴準用自訴之規定；自訴程序除另有規定外，準
    用相關公訴之規定；不得提起自訴而提起者，應諭知不受理之判決；不受理之判
    決，得不經言詞辯論為之。刑事訴訟法第三百三十八條、第三百三十九條、第三
    百四十三條、第三百三十四條、第三百零七條分別定有明文。易言之，刑事自訴
    案內之被告，得於辯論終結前提起反訴者，以訴訟主體同一為要件，即當事人之
    易位，反訴之被告必須為自訴之自訴人，如自訴案內之被告，對於案外之第三人
    提起反訴，則訴訟主體各別，自屬另一訴訟關係，與反訴性質不合，法院應依刑
    事訴訟法第三百三十九條準用第三百三十四條之規定諭知不受理之判決（最高法
    院二十一年度非字第一一六號判例參照，判例中以第三百五十五條準用同法三百
    四十三條第三款裁定駁回，係民國十七年之規定，附此敘明）。
二、經查：本案自訴人僅己○○一人，丙○○並未對戊○○○、壬○○、丁○○、辛○○等人提起自訴，本案被告戊○○○、壬○○、丁○○、辛○○卻對丙○○提
    起反訴，依上開說明，於法不合，應諭知不受理之判決，並不經言詞辯論為之。
據上論斷，應依刑事訴訟法第三百四十三條、第三百零一條第一項、第三百三十九條
、第三百三十四條、第三百零七條，判決如主文。
中      華      民      國      九十二    年    十二    月    十七      日
                         臺灣臺中地方法院刑事第十庭
                             審判長法  官  郭  瑞  祥
                                   法  官  黃  家  慧
                                   法  官  蔡  建  興
右正本證明與原本無異。
如不服本判決，應於判決送達後十日內向本院提出上訴狀，上訴於臺灣高等法院臺中
分院( 須附繕本 )。
                                   書記官
中    華    民    國      九十二      年       十二      月     十七    日


司法院資訊處製作；財團法人民間司法改革基金會備份。
